【裁判字號】    91,上國易,14
【裁判日期】    920121
【裁判案由】    國家賠償
【裁判全文】
台灣高等法院民事判決  九十一年度上國易字第一四號
      上  訴  人  於光泰
      被上訴人    新竹市地政事務所
      法定代理人  葉福浪
      訴訟代理人  林明珠
                  黃建忠
右當事人間請求國家賠償事件，上訴人對於中華民國九十一年九月十八日臺灣新竹地
方法院九十一年度國字第五號第一審判決提起上訴，本院判決如左：
    主    文
上訴駁回。
第二審訴訟費用由上訴人負擔。
    事實及理由
一、上訴人於光泰原名甲○○，於民國（下同）九十一年八月二十七日變更姓名，有
    戶籍謄本在卷可稽，合先敘明。
二、上訴人起訴主張：上訴人於八十七年年底與訴外人莊煙（已死亡，由其繼承人承
    受訴訟）間之土地所有權移轉登記訴訟業已判決確定，莊煙之繼承人須將坐落新
    竹市○○段五七０地號、應有部分二分之一，及同段五七三地號、應有部分二萬
    分之九五二五之土地（以下簡稱系爭土地），辦理移轉登記予上訴人，上訴人乃
    於八十七年九月間持最高法院民事判決與確定證明書及一、二審判決書，先行至
    稅捐處繳納增值稅，再到被上訴人機關辦理移轉過戶，其中之五七０地號土地部
    分，被上訴人依據上開判決意旨順利辦理過戶，惟就另一筆之五七三地號土地部
    分，被上訴人機關之承辦人員卻因不查法令，不知就系爭五七三地號土地之移轉
    過戶部分，因屬訴外人莊煙生前對上訴人所負未償之債務，應自莊煙之遺產總額
    中扣除，稅務機關無法就該部分開立免納所得稅之證明文件，被上訴人於受領上
    訴人提出之前述相關判決書後，依法即應辦理過戶登記予上訴人，且至少通知上
    訴人需提出者，為遺產及贈與稅法第十七條第一項第九款所述之證明文件，詎被
    上訴人承辦人員竟然不查，不僅誤依遺產及贈與稅法第八條第一項之規定，對上
    訴人發出土地登記案件補正通知書，要求上訴人在十五日內檢附遺產稅繳（免）
    納證明文件，上訴人因無法提出，遂遭被上訴人駁回。惟縱使上訴人能提出相關
    證明文件，被上訴人人員亦未具體通知並告知需提出何種文件。況嗣後上訴人在
    八十八年重行向被上訴人申請，所提出稅務機關核發之函文，亦非遺產稅繳（免
    ）納證明文件，足見被上訴人顯有違誤。是被上訴人機關承辦人員，違法拒絕辦
    理上訴人之過戶申請，顯係執行公權力行為時有所故意或過失，並怠於執行職務
    ，致上訴人在長達一年之期間內，因該土地無法辦理過戶至自己名下，以致無法
    透由該土地向銀行辦理貸款取得新台幣（下同）二千七百萬元，直至八十八年十
    月間上訴人取得稅務機關核發之函文，表示該五七三地號土地部分係應自遺產總
    額中扣除之內容後，被上訴人乃於同年十一月間辦理過戶登記，造成上訴人上開
    二千七百萬元之貸款，遲延一年始能申貸取得，以年息百分之五計算，上訴人因
    此受有一百三十五萬元之損害。而上訴人因被上訴人承辦人員之疏失，受有上開
    之損害後，經向被上訴人以書面請求國家賠償，卻遭被上訴人予以拒絕等情。爰
    本於國家賠償法第二條第二項之規定，求為命被上訴人賠償上訴人一百三十五萬
    元，及自八十九年十一月二十三日起至清償日止按年息百分之五計算利息之判決
    。（原判決駁回上訴人之訴，上訴人全部上訴。）上訴聲明：(一)原判決廢棄。(二)
    右廢棄部分，被上訴人應給付上訴人一百三十五萬元，及自八十九年十一月二十
    三日起至清償日止按年息百分之五計算之利息。(三)訴訟費用由被上訴人負擔。
二、被上訴人則以：本件就上訴人申請該五七三地號土地辦理過戶登記部分，係屬訴
    外人莊煙生前對上訴人所負之債務，乃屬莊煙之遺產範圍，而按「遺產稅未繳清
    前，不得分割遺產、交付遺贈或辦理移轉登記。贈與稅未繳清前，不得辦理贈與
    移轉登記。但依第四十一條規定，於事前申請該管稽徵機關核准發給同意移轉證
    明書，或經稽徵機關核發免稅證明書、不計入遺產總額證明書或不計入贈與總額
    證明書者，不在此限。」，遺產及贈與稅法第八條第一項定有明文，是依上開法
    條之規定，上訴人必須持由稅務機關核發之相關繳清遺產稅證明或免繳證明，或
    不計入遺產總額證明書等資料予被上訴人，被上訴人機關依法始能核准辦理土地
    之過戶登記，且該等遺產稅之相關文件係由稅務機關依法核發，其主管機關乃稅
    務機關而非被上訴人，被上訴人無從逕行直接予以認定，上訴人主張被上訴人須
    明確指出上訴人所須提出者，為該五七三地號土地之過戶登記債務，係應自遺產
    總額中扣除，因此免徵遺產稅之證明文件，於法並無依據。且事實上依上開遺產
    及贈與稅法第十七條之規定觀之，其中應自遺產總額中扣除之遺產，既免徵遺產
    稅，則被上訴人於受領上訴人之初次申請時，要求上訴人提出繳清或免納遺產稅
    之證明資料，尚與上開遺產及贈與稅法之法條規定相符，上訴人逾期迄未提出，
    被上訴人予以駁回其申請，於法尚無不合。且上訴人如對被上訴人要求其補正資
    料之行政處分，或嗣後駁回其申請之行政處分不服，應循行政救濟程序辦理，詎
    上訴人卻不為之，可見上訴人縱使受有損害，亦與被上訴人人員之行為無關。況
    嗣後上訴人在八十八年重行向被上訴人申請，並提出稅務機關核發之函文，表明
    該五七三地號土地之過戶事宜，屬應自莊煙遺產總額中扣除者，免徵遺產稅之意
    旨後，被上訴人隨即依法審核通過，並辦妥該土地過戶登記予上訴人，益可證被
    上訴人機關承辦人員，就上訴人針對該五七三地號土地申辦過戶事宜，在處理上
    乃係依法行政，絕無上訴人所言執行公權力因過失而違法之情形存在，顯係上訴
    人不諳法規，故上訴人請求被上訴人負國家賠償責任，於法無據等語，資為抗辯
    。答辯聲明：(一)上訴駁回。(二)第一、二審訴訟費用由上訴人負擔。
三、經查上訴人於八十七年年底與訴外人莊煙間之土地所有權移轉登記訴訟業已判決
    確定，莊煙之繼承人須將包含該系爭之五七三地號土地，辦理移轉登記與上訴人
    ，上訴人乃於八十七年九月間持最高法院民事判決與確定證明書及一、二審判決
    書等資料，至被上訴人機關申請辦理移轉過戶，而就系爭之五七三地號土地之移
    轉過戶部分，因屬訴外人莊煙生前對上訴人所負之債務，且因該筆土地在辦理過
    戶前，仍屬訴外人莊煙之遺產，被上訴人機關之承辦人員乃要求上訴人須先檢附
    遺產稅繳清或免納證明書，並因上訴人逾期未補正，而駁回上訴人該登記之申請
    ，其後於八十八年間上訴人再次申辦時，因其已檢附稅務機關核發載明有該五七
    三地號土地之移轉過戶事宜，屬訴外人莊煙生前所負之債務，應自遺產總額中扣
    除之意旨之函文，被上訴人乃同意並辦理該土地過戶予上訴人，及於上訴人先前
    以書面請求被上訴人負國家賠償責任時，被上訴人予以拒絕等之事實，為兩造所
    不爭執，足堪信為真實。
四、兩造間主要爭執，應予以審究者，在於：被上訴人機關人員承辦上訴人在八十七
    年間申請就系爭五七三地號土地辦理過戶登記時，要求上訴人於期限內提出繳清
    或免納遺產稅之證明資料，並因上訴人逾期未提出，而駁回其該次登記之申請乙
    事，被上訴人承辦人員執行職務時，是否有因故意、過失而違法之處，及有無怠
    於執行職務之情形，致不法侵害上訴人之權利？經查：
(一)、按「遺產稅未繳清前，不得分割遺產、交付遺贈或辦理移轉登記。贈與稅未繳
    清前，不得辦理贈與移轉登記。但依第四十一條規定，於事前申請該管稽徵機關
    核准發給同意移轉證明書，或經稽徵機關核發免稅證明書、不計入遺產總額證明
    書或不計入贈與總額證明書者，不在此限。」、「左列各款，應自遺產總額中扣
    除，免徵遺產稅：...   九被繼承人死亡前，未償之債務，具有確實之證明者。
    ... 」，遺產及贈與稅法第八條第一項及第十七條第一項第九款均定有明文，又
    按「遺產稅或贈與稅納稅義務人繳清應納稅款、罰鍰及加徵之滯納金、利息後，
    主管稽徵機關應發給稅款繳清證明書；其經核定無應納稅款者，應發給核定免稅
    證明書；其有特殊原因必須於繳清稅款前辦理產權移轉者，得提出確切納稅保證
    ，申請該管主管稽徵機關核發同意移轉證明書；依第十六條規定，不計入遺產總
    額之財產，或依第二十條規定不計入贈與總額之財產，經納稅義務人之申請，稽
    徵機關應發給不計入遺產總額證明書，或不計入贈與總額證明書。」、「地政機
    關及其他政府機關，或公私事業辦理遺產或贈與財產之產權移轉登記時，應通知
    當事人檢附稽徵機關核發之稅款繳清證明書，或核定免稅證明書或不計入遺產總
    額證明書或不計入贈與總額證明書，或同意移轉證明書之副本；其不能繳附者，
    不得逕為移轉登記。」，同法第四十一條、第四十二條亦有明定。是依上開條文
    之規定，可知祇要涉及遺產之移轉登記，當事人均需提出稅務機關核發之稅款繳
    清證明書，或核定免稅證明書，或不計入遺產總額之證明書予地政機關，且地政
    機關於受理當事人申請涉及遺產之登記事宜，在當事人未主動提出上開證明文件
    之一時，亦須主動通知當事人提出，於當事人未提出時，不得逕行辦理移轉登記
    。且依上開第十七條第九款之條文觀之，可知於辦理遺產過戶登記之事宜，係涉
    及被繼承人死亡前未償之債務者，即應自被繼承人遺產總額中扣除，而屬免徵遺
    產稅，此時，稅捐稽徵機關針對此一情形而出具之證明文件資料，對照前述第八
    條第一項、第四十一條、第四十二條之規定內容觀之，即應屬該等條文中所指之
    「核定免稅證明書」之一種。
(二)、就本件而言，因上訴人就系爭五七三地號土地所申請被上訴人機關人員辦理之
    過戶登記事宜，係屬訴外人即被繼承人莊煙生前對上訴人所負之債務，且該筆土
    地於辦理過戶登記前，仍屬訴外人莊煙之遺產，此時，依前開之說明，即涉及對
    訴外人莊煙遺產之過戶登記，且此種情形，就該土地之過戶登記而言，乃屬應自
    莊煙之遺產總額中扣除，而免徵遺產稅者，是揆諸前開之規定及說明，上訴人申
    請辦理移轉登記，所需檢附者，即為前述之「核定免稅證明書」，且被上訴人機
    關於上訴人未檢附該證明文件時，依前述法條之規定，亦不得就該土地逕行辦理
    移轉登記。是被上訴人機關人員於上訴人首次在八十七年間申辦該五七三地號土
    地之過戶登記事宜時，在上訴人未檢附相關之免稅證明書之下，以「補正通知書
    」通知上訴人，應於文到十五日內補正相關之遺產稅繳清或免納證明文件，並表
    示如上訴人逾期不補正，即依規定駁回其申請，被上訴人所屬人員此一行使公權
    力之行為，於法尚無違誤。上訴人陳稱於上開情形，被上訴人機關於通知其補正
    時，應具體指出本件係屬合乎遺產及贈與稅法第十七條第一項第九款之情形，及
    上訴人所需提出者，係為該條款所示之「應自莊煙遺產總額中扣除，而免徵遺產
    稅」之證明文件云云，揆諸被上訴人僅係土地登記事務之業務機關，尚非所涉及
    之遺產稅徵收事宜之主管機關，就其中屬於免徵遺產稅者，係屬於何種具體之情
    形，尚無具體認定之權限（其認定權限應在稅務機關），並參酌前開條文第四十
    二條亦規定被上訴人所通知當事人檢附者，僅為稅務機關之「核定免稅證明書」
    或「稅款繳清證明書」，或不計入遺產總額證明書，或不計入贈與總額證明書，
    或同意移轉證明書（惟其中與本件有關者，係核定免稅證明書或不計入遺產總額
    證明書）等情，上訴人上開所主張被上訴人人員所應踐履之事項，顯係法律或相
    關規則所未規定者，被上訴人依法即不負有該等作為義務。是被上訴人人員於原
    告在經其通知補正免納遺產稅證明或繳清遺產稅證明，而逾期仍未補正之下，依
    當時有效之土地登記規則第五十一條之規定，駁回上訴人就系爭五七三地號土地
    移轉登記之申請，於法亦無違誤，亦屬依法行政。則上訴人進而以被上訴人人員
    未踐行上開事項，並於通知上訴人補正免納遺產稅或繳清遺產稅證明文件而上訴
    人未於期限內補正之下，予以駁回上訴人之申請，認為被上訴人承辦人員乃為執
    行職務行使公權力有所違法，並故意或過失致侵害其權利，或怠於執行職務云云
    ，於法尚屬無據。
五、上訴人上訴意旨強調：被上訴人機關人員於八十八年間上訴人再度提出系爭五七
    三地號土地之移轉登記申請時，在上訴人提出財政部台灣省北區國稅局新竹市分
    局在八十八年十月十九日所發之北區國稅竹市審第八八一一九三一六號函文後，
    即同意辦理登記，然上開國稅局新竹市分局之函文，亦非屬所謂之「遺產稅免納
    證明文件」，因而認被上訴人承辦人員先前於上訴人初次申請時，通知上訴人補
    正「免納遺產稅證明文件」，係執行職務有所違誤云云。惟按被上訴人僅係土地
    登記事務之業務機關，尚非所涉及之遺產稅徵收事宜之主管機關，就其中屬於免
    徵遺產稅者，係屬於何種具體之情形，並無具體認定之權限（其認定權限應在稅
    務機關）已如前述，參酌前開條文第四十二條規定被上訴人所通知當事人檢附者
    ，為稅務機關之「核定免稅證明書」或「稅款繳清證明書」，或不計入遺產總額
    證明書，或不計入贈與總額證明書，或同意移轉證明書，上開國稅局新竹市分局
    之函文，既已明確載明「依據遺產稅法第十五條及第十七條之規定，將該移轉標
    的物土地全部持份併入被繼承人莊君之遺產總額中，同時將應移轉上訴人之部分
    金額六百六十三萬五千二十四元列入被繼承人莊君生前債務，自遺產總額中扣除
    」，故被上訴人即依上開函文，及前述相關之判決書及確定證明書，並檢附依其
    內容及性質觀之，係屬前述遺產及贈與稅法第十七條第一項第九款所示之「免徵
    遺產稅」之證明文件資料，准予申辦系爭五七三地號土地移轉登記予上訴人之名
    義，於法亦無違誤。換言之，上開國稅局新竹市分局之函文，雖非屬狹義之「遺
    產稅免納證明文件」，然已明確認定「不計入遺產總額」，結果亦屬「免徵遺產
    稅」，即屬廣義之「免納遺產稅」之證明文件，上訴人執此主張被上訴人於上訴
    人初次申請時，通知上訴人補正，係執行職務有所違誤云云，即非可採。況被上
    訴人補正通知上雖僅載補正遺產稅繳清或免納證明書，而未一併載明亦可補正稅
    務機關之「不計入遺產總額證明書」，或「同意移轉證明書」，惟按刑法第十六
    條明定任何人「不得因不知法律而免除刑事責任。」，引伸之法理即為，任何人
    均有知法守法之義務，是以無論是提起司法訴訟，向地政機關聲請登記，當事人
    均應事先自行研究，或請教或委任專業，明確知道法律規定之要件，地政機關並
    無教導或告知之義務。查本案上訴人應就其移轉標的物持份及權利價值先代位向
    主管稅捐稽徵機關申報遺產稅，其申報程序及申請內容是否妥適，以及國稅局依
    據上訴人之申報情形，係依據何種標準審核課徵或不課徵遺產稅或核發繳清或免
    稅證明或同意移轉證明，不記入遺產總額證明或該遺產應自總額中扣除之證明文
    件，非屬地政機關之權責，被上訴人無法預知，亦無法具體告知，足見被上訴人
    辯稱被上訴人之行政處分實乃依法行政而已，並未怠於執行職務，致不法侵害上
    訴人之權利，應可採信。
六、按公務員於執行職務行使公權力時因故意或過失不法侵害人民自由或權利者，國
    家應負損害賠償責任。公務員怠於執行職務致人民自由權利遭受損害者亦同，國
    家賠償法第二條第二項定有明文，故請求國家賠償應具備故意或過失，不法侵害
    人民自由與權利，需受有損害，侵害行為與損害間有相當因果關係之要件。而所
    謂怠於執行職務係指公務員對第三人有作為之義務，而不作為或遲延履行之一種
    型態。綜上所述，被上訴人機關人員於上訴人首次在八十七年間申辦該五七三地
    號土地之過戶登記事宜時，通知上訴人，應於文到十五日內補正相關之遺產稅繳
    清或免納證明文件，係依法行政，於法尚無違誤。上訴人因不諳法令規定及申辦
    程序，自行延宕辦理，尚難認被上訴人機關人員於承辦上訴人申請就系爭五七三
    地號土地之移轉登記事務時，有上訴人所指因故意或過失違法執行職務，或怠於
    執行職務之情事存在，被上訴人依法自無賠償之義務。從而，上訴人基於國家賠
    償法第二條第二項之規定，訴請被上訴人機關負國家賠償責任，給付上訴人一百
    三十五萬元及自八十九年十一月二十三日起至清償日止，按年息百分之五計算之
    利息，於法並無依據，應予以駁回。而上訴人之訴既經駁回，其假執行之聲請亦
    失所附麗，應併予駁回。原審為上訴人敗訴之判決，及駁回其假執行之聲請，並
    無不合。上訴意旨指摘原判決不當，求予廢棄改判，為無理由，應予駁回。
七、本件事證已臻明確，兩造其餘之攻擊防禦方法及所提之證據，經審酌後認均無礙
    判決之結果，爰不予一一論述，附此敘明。
八、據上論結，本件上訴為無理由，爰判決如主文。
中      華      民      國    九十二    年      一    月      二十一    日
                                  民事第十庭
                                      審判長法  官  林  敬  修
                                            法  官  黃  騰  耀
                                            法  官  藍  文  祥
右正本係照原本作成。
不得上訴。
中      華      民      國    九十二    年      一      月    二十七    日
                                            書記官  顧  倪淑貞


司法院資訊處製作；財團法人民間司法改革基金會備份。
